臺灣板橋地方法院民事裁定　　　　　　　98年度訴字第2611號
原　　　告　李劉阿信
訴訟代理人　王敬堯律師
複代理人　　何家怡律師
被　　　告　黃森義
　　　　　　黃森貴
　　　　　　黃秋雄
　　　　　　黃福良
前四人共同
訴訟代理人　高靜怡律師
　　　　　　林紹源律師
被　　　告　黃森玉
　　　　　　周黃秀雲
　　　　　　黃連草
　　　　　　江黃森美　(業已遷.
　　　　　　黃振輝
　　　　　　黃麗
　　　　　　黃麗君
　　　　　　黃國書
　　　　　　黃國民
上列當事人間請求拆屋還地等事件，本院於民國100 年4 月11日
言詞辯論終結，裁定如下：
    主  文
原告之訴及假執行之聲請均駁回。
訴訟費用由原告負擔。
    事實及理由
一、按原告之訴，其起訴不合程式或不備其他要件者，法院應以
    裁定駁回之。但其情形可以補正者，審判長應定期間先命補
    正，民事訴訟法第249 條第1 項第6 款定有明文。次按出租
    人與承租人間因耕地租佃發生爭議時，應由當地鄉（鎮、市
    、區）公所耕地租佃委員會調解；調解不成立者，應由直轄
    市或縣（市）政府耕地租佃委員會調處；不服調處者，由直
    轄市或縣（市）政府耕地租佃委員會移送該管司法機關，司
    法機關應即迅予處理，並免收裁判費用。前項爭議案件非經
    調解、調處，不得起訴，耕地三七五減租條例第26條第1 項
    、第2 項前段亦有明文規定。故租佃爭議事件若未經當地鄉
    （鎮、市、區）公所耕地租佃委員會調解，及直轄市或縣（
    市）政府耕地租佃委員會調處，即逕行起訴，應認其起訴不
    合程式或不備其他要件，法院應以裁定駁回之。另按耕地三
    七五減租條例第26條之調解、調處，以出租人與承租人間因
    耕地租佃發生爭議時為限，若本無租賃關係之存在，即無該
    條之適用（最高法院41年度台上字第1063號判例參照），所
    謂「本無租賃關係之存在」係指租賃關係自始不存在，如原
    告所主張並非租賃關係自始不存在之情形，即不符合最高法
    院41年度台上字第1063號判例所指「本無租賃關係之存在」
    之要件，而仍應依同條例第26條先行調解、調處。
二、本件原告起訴主張：台北縣鶯歌鎮（現改制為新北市鶯歌區
    ○○○○段第661 地號土地為原告所有，於民國74年1 月1
    日起依據三七五減租條例出租給訴外人黃春土（業於98年1
    月29日過世）；於98年4 月13日台北縣政府以北府地籍字第
    0980274455號函辦理註銷登記，故系爭地號土地未有任何租
    約存在。原告於98年9 月1 日發函要求彼等於30日內搬遷系
    爭土地之地上物，被告等來函主張與原告間仍有租約存在，
    拒絕搬遷。黃春土過世後由被告黃森木、黃秋雄、黃森貴、
    黃森玉、黃森美、黃秀雲、黃森義等人繼承。查系爭土地上
    之地上物為黃春木興建，部分由黃福良加蓋，目前黃福良及
    其母親居住其內。黃春木過世後由其子嗣繼承，故要求共同
    繼承人辦理拆除地上物。黃森木過世，則由其子女黃振輝、
    黃麗卿、黃麗君、黃國書、黃國民繼承，負擔拆除地上物之
    責任。爰依民法第767 條、第184 條第1 項前段請求被告等
    拆除地上物並返還土地。被告黃森義等人侵占系爭土地，按
    無權佔用他人之不動產可獲得相當於租金之利益，為社會通
    常之觀念。爰依民法第179 條不當得利之規定，請求被告等
    應給付原告相當於租金之不當得利。並聲明：被告黃秋雄
    、黃森貴、黃森玉、黃森美、黃秀雲、黃森義、黃振輝、黃
    麗卿、黃麗君、黃國書、黃國民應將坐落於台北縣鶯歌鎮○
    ○○段661 地號土地，如附圖所示（B ）部分面積318 平方
    公尺之磚造平房除去，如附圖所示（D ）部分面積27平方公
    尺鐵皮搭棚除去，將土地返還予原告。被告黃福良及黃連
    草應將坐落於台北縣鶯歌鎮○○○段661 地號土地，如附圖
    所示（A ）部分面積104 平方公尺之鐵皮車庫及磚造平房除
    去，如附圖所示（C ）部分面積59平方公尺之鐵皮造平房除
    去，將土地返回予原告。被告黃秋雄、黃森貴、黃森玉、
    黃森美、黃秀雲、黃森義、黃振輝、黃麗卿、黃麗君、黃國
    書、黃國民應給付原告新台幣（下同）10萬2,120 元，及自
    98年10月1 日起至清償日止，按年息5%計算之利息，另自98
    年10月1 日起至交還第一聲明所示土地之日止，按每月給付
    原告8,510 元。被告黃福良及黃連草應給付原告4 萬8,24
    8 元，及自98年10月1 日起至交還第二聲明所示土地之日止
    ，按每月給付原告4,021 元。如獲勝訴判決，願供擔保請
    准予宣告假執行。
三、經查，本件原告係主張系爭土地為其所有，於74年1 月1日
    起依據三七五減租條例出租給訴外人黃春土（即被告黃森義
    等人之被繼承人）；租約於97年12月31日屆滿，租約屆期後
    訴外人黃春土未申請續訂租約，於98年4 月13日台北縣政府
    以北府地籍字第0980274455號函辦理註銷登記，故系爭地號
    土地未有任何租約存在等語。核其主張之內容，顯非主張兩
    造間從無租賃關係存在，而係主張租約之租期屆滿，經台北
    縣政府為註銷登記。按，所謂租佃爭議指出租人與承租人間
    因租用耕地所發生之一切爭議而言，包括因轉租、欠租，或
    約定租期屆滿後，租賃關係是否當然不存在所生之爭議等均
    屬之。此有最高法院85年台上字第1053號裁判要旨及台灣高
    等法院暨所屬法院57年度第2 次法律座談會研討結果可資參
    照。依照前揭說明，本件原告並非主張原無租賃關係存在或
    從無租賃關係存在，本件當屬租用耕地所發生之租佃爭議，
    依耕地三七五減租條例第26條第2 項前段規定，非經調解、
    調處，即不得起訴。原告未經調處、調解，逕向法院起訴，
    自屬起訴不備要件。原告主張本件無須經由租佃委員會調處
    ，起訴符合程序云云，尚無可採。原告於提起本件訴訟前，
    未經調解、調處程序，此為原告所不爭執，依照首揭說明，
    本件原告起訴之要件顯有不備，應以裁定駁回之。
四、依民事訴訟法第249 條第1 項第6 款、第95條、第78條，裁
    定如主文。
中    華    民    國    100   年    4     月    29    日
                  民事第二庭    法  官  連育群
以上正本係照原本作成
如對本裁定抗告須於裁定送達後10日內向本院提出抗告狀，並應
繳納抗告費新台幣1,000元。
中    華    民    國    100   年    4     月    29    日
                                書記官  溫婷雅